【裁判字號】    94,訴,1165
【裁判日期】    950818
【裁判案由】    損害賠償
【裁判全文】
臺灣士林地方法院民事判決              94年度訴字第1165號
原      告  丁○○○
訴訟代理人  乙○○
            簡旭成律師
            黃啟逢律師
被      告  甲○○
訴訟代理人  莊鵬飛律師
複代理人    鄭潤祥律師
上列當事人間刑事附帶民事訴訟請求損害賠償事件，經本院刑事
庭裁定移送審理（94年度湖交簡附民字第12號），本院於民國95
年7月26日言詞辯論終結，判決如下：
    主  文
被告應給付原告新台幣貳拾壹萬陸仟玖佰貳拾元，及自民國九十
五年六月二十二日起至清償日止，按年息百分之五計算之利息。
原告其餘之訴駁回。
訴訟費用由被告負擔百分之十一，餘由原告負擔。
本判決第一項得假執行。
原告其餘假執行之聲請駁回。
    事實及理由
甲、程序方面：
    本件原告原起訴請求被告應給付新台幣（下同）164 萬430
    元及自起訴狀繕本送達翌日起算法定遲延利息，嗣於民國95
    年6 月21日言詞辯論期日變更請求金額為190 萬3,004 元及
    自翌日即95年6 月22日起算之法定遲延利息，復於同年7 月
    26日變更請求本金為188 萬8,344 元，核屬擴張、減縮應受
    判決事項之聲明，依民事訴訟法第255 條第1 項第3 款規定
    ，應予准許。
乙、實體方面：
一、原告起訴主張：被告於93年10月27日駕駛車號CM-8656 自用
    小客車沿台北士林區○○路○ 段外側車道由北往南方向欲右
    轉該路段70巷時，疏於注意未讓直行車先行，致與同向慢車
    道直行由原告騎乘車號EEG-128 號機車發生碰撞，造成原告
    受有右手食指、中指多處撕裂傷合併中指中位指骨骨折，術
    後併關節攣縮等傷害，原告所駕機車亦同時受損，為此受有
    ：(一)支出醫藥費6 萬7,310 元（含新光醫院部分1 萬3,240
    元、振興醫院部分4,070 元及民俗療法4 萬元），預計將來
    尚應支付復健費用1 萬元；(二)食補營養費7 萬1,600 元；(三)
    交通費5 萬370 元；(四)雇工打掃費用6 萬7,500 元；(五)減少
    工作損失102 萬3,564 元；(六)交通事故鑑定費用3,000 元；
    (七)機車修理費5,000 元；(八)精神慰撫金60萬元等損害，共計
    188 萬8,344 元，為此本於侵權行為法律關係，訴請被告如
    數賠償等語。並聲明：(一)被告應給付原告188 萬8,344 元，
    及自95年6 月22日起至清償日止，按年息百分之五計算之利
    息。(二)願供擔保請准宣告假執行。
二、被告則以：原告主張民俗療法支出，非屬正當醫療行為，且
    原告同時間已接受新光醫院及振興醫院之治療，是否同時須
    作此治療行為，原告亦未提出證明及正式收據。又原告僅右
    指中指受傷，是否有必要食用昂貴之中藥補品而支出營養費
    ，亦值商榷；至原告主張交通費支出部分，因原告係右手中
    指受傷，無礙於行，其就醫之新光醫院與原告住所亦僅一街
    之隔，應無搭乘計程車必要，且所提「台北市永明發展中心
    」收據係證明原告交付其女賴怡如搭乘該中心交通車費用，
    與原告受傷亦無關連。又原告受傷情形不足為原告不能勞動
    需長期僱工打掃之證明且經醫院診斷表示對日常生活應無影
    響，可應付一般家務及工作，原告聲明之證人丙○○到庭作
    證其工作期間及勞務，亦與其所出具之家庭清潔收費證明書
    記載不符，應非真正。原告於車禍前所擔任工作均為短暫臨
    時性，原告亦非以此為業，復未舉證目前有類似之工作機會
    ，因手指受傷致無法從事或受聘，自無法認定原告受有喪失
    勞動能力之損失。另參酌94年修訂後之強制汽車責任險保險
    給付標準及殘廢給付標準表所規定之指骨一部份殘缺，經醫
    師診斷為永不能復原之狀態，亦僅屬14或15等級之殘廢，給
    付金額僅為5萬 或4 萬元，況本件原告僅為食指及中指略有
    些微彎曲角度受限，並未達完全僵直之狀態或自動屈伸不能
    之殘廢程度，原告受傷所能請求應低於15級殘廢給付標準以
    下等語為辯。並聲明：原告之訴及假執行之聲請均駁回。
三、本件經本院依民事訴訟法第271 條之1 準用同法第270 條之
    1 第1 項第3 款規定，整理並協議簡化爭點及不爭執點如下
    （本院95年7月26日言詞辯論筆錄）：
  (一)不爭執事項：
  1.被告於93年10月27日駕車過失撞傷原告，致原告受有右指食
    指中指多處撕裂傷合併中指中位指骨折之傷害。
  2.下列項目為原告得因本件侵權行為請求之損害賠償：
  (1)於新光醫院支出1 萬3,240 元、振興醫院支出4,070 元之醫
    療費用。
  (2)陸續復健費用1 年共計1萬元。
  (3)支出鑑定費用3,000元。
  (4)機車損害5,000元。
  (二)兩造爭執事項：
    下列項目原告得否請求？是否過高？
  1.醫藥費用民俗療法支出4萬元。
  2.食補營養費7萬1,600元。
  3.交通費5萬370元。
  4.僱用清潔工打掃支出6萬7,500元。
  5.減少工作損失102萬3,564元。
  6.慰撫金60萬元。
四、原告主張被告於93年10月27日駕駛車號CM-8656 自用小客車
    沿台北士林區○○路○ 段外側車道由北往南方向欲右轉該路
    段70巷時，疏於注意未讓直行車先行，致與同向慢車道直行
    由原告騎乘車號EEG-128 號機車發生碰撞，造成原告受有右
    手食指、中指多處撕裂傷合併中指中位指骨骨折，術後併關
    節攣縮等傷害，原告所駕機車亦同時受損等情，業據提出新
    光醫院診斷證明書為證，並經本院依職權調取本院94年度湖
    交簡字第173 號刑事案卷核閱屬實，且為被告所不爭執，自
    堪信為真實。
五、按因故意、過失不法侵害他人之權利者，負損害賠償責任，
    民法第184 條第1 項前段定有明文。又不法侵害他人之身體
    或健康者，對於被害人因此喪失或減少勞動能力或增加生活
    上之需要時，應負損害賠償責任；不法侵害他人之身體者，
    被害人雖非財產上之損害，亦得請求賠償相當之金額；負損
    害賠償責任者，除法律另有規定或契約另有訂定外，應回復
    他方損害發生前之原狀；不能回復原狀或回復顯有重大困難
    者，應以金錢賠償其損害，民法第193 條第1 項、第195 條
    第1 項前段、第213 條第1 項、第215 條亦分別定有明文。
    被告過失不法行為既堪認定，且原告於前開車禍中受有傷害
    、機車毀損，被告過失與原告之損害間自有相當因果關係，
    自應依前開規定負損害賠償責任。茲就原告請求之項目、金
    額應否准許分述如下：
  (一)原告主張因前開車禍受傷、機車毀損（業已報廢）及訴訟之
    需，分別於新光醫院、振興醫院支出醫療費用1 萬3,240 元
    、4,070 元，並預計將來復健費用1 萬元、車禍事故肇責鑑
    定3,000 元、機車毀損損害5,000 元等情，業據提出相關單
    據為憑，被告對前開損害數額係本件車禍事故之損害及必要
    支出均不爭執，依前揭法條規定，自應就前開數額合計3 萬
    5,310 元負損害賠償之責。
  (二)至原告另主張：
  1.醫藥費用民俗療法支出4 萬元、食補營養費7 萬1,600 元部
    分：
    原告主張接受民俗療法、食補營養費支出部分，固據提出「
    民俗療法證明書」及估價單、收據等件為證。惟查前開民俗
    療法，其記載之內容記載「減輕車禍所致身體上之疼痛，並
    化解消退受傷部位之瘀血」；補品營養品之品名則為「雞精
    」、「奶粉」、「四物飲」、「高麗蔘」、「燕窩」、「花
    旗蔘」等項，因國內所謂「民俗療法」管理並非健全，民俗
    療法之醫療作為是否為醫學上所必要，實堪存疑；至原告所
    主張食補部分，於原告右手食指、中指撕裂傷合併中指中位
    指骨骨折傷害之治療、復健是否必要或助益，亦值懷疑。原
    告既已循醫療體系求助於新光醫院、振興醫院，上開民俗治
    療或食補未見醫師建議或其他醫學上根據，被告就此爭執，
    而原告未能進一步舉證以實其說，此部分請求自難准許。
  2.交通費支出5萬370元部分：
    原告主張受傷復健期間支出交通費，包括(1)前往診所看診支
    出4 萬3,170 元：(2)女兒賴怡如交通車費用7,200 元，其中
    看診部分，本院依原告受傷情形及看診頻率、原告相關活動
    情形，認僅93年10月27日至同年12月22日期間至新光醫院看
    診支出之計程車費合計1,610 元可認為因本件車禍所增加之
    之生活需要支出，其餘看診、非看診（如至啟智學校工作、
    高島屋購物、至士東市場）支出，均非得請求。至原告女兒
    賴怡如交通車費用7,200 元部分，因原告女兒至台北市永明
    發展中心為其固定活動，且理應有相當距離始有搭乘交通車
    之必要，原告車禍前不論以何種方式接送，必然同樣有交通
    費之支出，原告未能說明93年11月至94年4 月間採搭乘交通
    車方式較原有接送方式增加支出為何，及依其受傷情形有何
    無法以原方式接送而須由交通車接送之必要，自難准許。
  3.僱用清潔工打掃支出6萬7,500元。
    原告主張自93年11月起至94年9 月止，以週薪1,500 元僱用
    丙○○從事家庭清潔工作部分，並據提出丙○○出具之收費
    證明書為證，並經證人丙○○到庭結證稱收費證明書確為真
    正（本院95年6 月21日言詞辯論筆錄）。經查：
  (1)原告之病情，經詢新光醫院，據復：「（一）無住院。（二
    ）本個案於民國93年12月22日至本科就診，至民國94年10月
    26 日 止，共12次門診，每週二、四接受兩種復健治療，其
    中物理治療共56次、職能治療共55次。（三）本個案於94年
    7 月27日就診時因右第二、三指關節彎曲主活動度至手掌為
    限度為1.5 指幅寬（約1.5-2 公分），被動關節活動度為1
    指寬（約1-1.5 公分），因此建議在完成六次復健治療後即
    可停止治療（停止治療日：94年8 月18日）。（四）個案於
    94年10月26日回診時，仍有右第二、三指彎曲至手掌時1 指
    幅之關節攣縮。對日常生活應無影響，但極精細動作仍然會
    受到若干影響。（五）本病患並無達到「喪失勞動能力」之
    程度」（新光醫院94年12月31日復函所附病歷摘要紀錄紙）
    「本病患在術後即接受積極復健治療長達10個月，但仍有些
    微之第二、三指彎曲角度受限現象」（新光醫院95年5 月16
    日復函所附病歷摘要紀錄紙）；另振興醫院函復稱：「病患
    於94年4 月25日初診，主訴右手壓傷及食、中指活動不良，
    經診斷為兩指活動尚可，建議復健治療。病患最後一次門診
    為94年8 月3 日，共8 次門診；經復健治療後應可應付一般
    家務及工作」（振興醫院95年5 月24日復函）各等語。
  (2)依丙○○於本院之證述，謂其工作內容係打掃及洗衣服（本
    院95年6 月21日言詞辯論筆錄），另參諸新光、振興二醫院
    函復原告復健恢復情形，堪認原告於93年11月至94年8 月約
    40週高頻率復健期間，確實不宜擔任運用需手指之打掃等家
    庭清潔工作，惟另考量日常家務本應由夫妻分擔，且一週一
    次之打掃工作原告之夫應無無法分擔之情形，是扣除應由原
    告之夫分擔部分，原告就此所得請求之金額應為3 萬元（計
    算式：1500×40×1/2=30000）。
  4.減少工作損失102萬3,564元部分：
    原告主張自93年10月交通事故發生時，至99年12月原告屆滿
    60歲退休時止，減少之勞動年數6 年2 個月，以基本工資每
    月1 萬5,840 元計算，依霍夫曼計算法扣除中間利息，原告
    應得請求被告賠償102 萬3,564 元之賠償，被告則否認原告
    受有前開損害。經查：
  (1)按身體或健康受侵害，而減少勞動能力者，其減少及殘存勞
    動能力之價值，不能以現有之收入為準，蓋現有收入每因特
    殊因素之存在而與實際所餘勞動能力不能相符，現有收入高
    者，一旦喪失其職位，未必能自他處獲得同一待遇，故所謂
    減少及殘存勞動能力之價值，應以其能力在通常情形下可能
    取得之收入為標準（最高法院61年台上字第1987號判例意旨
    參照）。又審酌現今家庭中，若無家庭主婦為煮飯、洗衣、
    清掃、看家、購物、育嬰等家務工作時，須另僱佣人代勞，
    故家庭主婦於家中處理家務及照顧子女之勞動能力，不妨以
    另僱一傭人代勞而支出之報酬予以評價（最高法院92年度台
    上字第1626號判決意旨參照）。
  (2)查原告於93年10月27日發生前開車禍後，可分二階段：
  93年10月27日至94年8月復健結束傷勢固定前：
    此期間原告固可能因復健未完成及頻繁之復健療程致無法工
    作，喪失預期可得之利益（民法第216 條），惟此期間原告
    除擔任台北市立啟智學校才藝指導老師外，並未舉證尚有其
    他依通常情形，或依已定之計劃、設備或其他特別情事，可
    得預期之利益，因受傷、復健而無法取得之情形，而台北市
    立啟智學校於原告應聘期間（至93年12月止），亦未因原告
    受傷而停聘原告教職，是原告於復健期間應無需予填補之所
    失利益應可認定。
  復健後之喪失勞動能力損害：
    原告經治療後，依前揭新光醫院復函，認「對日常生活應無
    影響，但極精細動作仍然會受到若干影響」「並無達到『喪
    失勞動能力』之程度」；振興醫院復函亦認「經復健治療後
    應可應付一般家務及工作」各等語已如前述，是原告經復健
    後，已可操持包括家庭勞務在內之勞動工作，並無勞動能力
    喪失之情形。原告主張受傷前每月勞動能力得依行政院勞工
    委員會所公布基本工資每月1 萬5,840 元計算，則原告於受
    傷復健後，應得從事包含相當於家庭僱用在內之勞務工作，
    且依原告高職觀光科畢業之學歷、協助看顧家中開設之廚具
    店等社會經驗，及其健康情形，以其能力，本院認原告縱非
    從事手工藝教學，其從事其他勞務工作所得亦不低於前揭基
    本工資每月1 萬5,840 元，自難認原告有何勞動能力喪失之
    損害。
  6.慰撫金60萬元部分：
    爰審酌原告因本件車禍，多次赴醫院就診、積極復健達10個
    月以上，且因復健後對精細動作仍會受到影響，縱未喪失一
    般之勞動能力，仍影響原告從事其所長久喜好之手工藝製作
    、教學，堪信本件車禍確已導致原告精神、肉體上相當之苦
    楚；另斟酌原告如前所述之學歷、工作，及被告為大學畢業
    ，目前從事家務工作，經濟狀況普通（本院95年5 月12日言
    詞辯論筆錄）等各情，認為原告之慰撫金請求以15萬元為適
    當。
  (三)綜上所述，原告所得請求之財產上及非財產上之損害賠償合
    計為21萬6,920 元（計算式：35310+1610+30000+150000=
    216920）
六、末按給付無確定期限者，債務人於債權人得請求給付時，經
    其催告而未為給付，自受催告時起，負遲延責任。其經債權
    人起訴而送達訴狀，或依督促程序送達支付命令，或為其他
    相類之行為者，與催告有同一之效力；遲延之債務，以支付
    金錢為標的者，債權人得請求依法定利率計算之遲延利息，
    民法第229 條第2 項、第233 條第1 項前段分別定有明文。
    又應付利息之債務，其利率未經約定，亦無法律可據者，週
    年利率為百分之五，亦為同法第203 條所明定。從而，原告
    本於侵權行為法律關係，訴請被告給付21萬6,920 元，及自
    95年6 月22日（95年6 月21日擴張聲明翌日）至清償日止按
    年利率5%計算之利息，為有理由，應予准許，逾此部分之請
    求則無理由，應予駁回。
七、本判決所命給付金額，未逾50萬元，應依民事訴訟法第389
    條第1 項第5 款宣告假執行；被告就此陳明願供擔保免為假
    執行，爰酌定相當之擔保金額准許之。至原告其餘假執行之
    聲請，因訴之駁回而失所依據，不予准許。
八、本件事證已臻明確，兩造其餘主張陳述及所提證據，經審酌
    與本院前揭判斷不生影響，均無庸再予論述，附此敘明。
九、據上論結，原告之訴為一部有理由，一部無理由，依民事訴
    訟法第79條、第389 條第1 項第5 款判決如主文。
中    華    民    國    95    年    8     月    18    日
                  民事第二庭  法  官  王本源
以上正本證明與原本無異。
如對本判決上訴須於判決送達後20日內向本院提出上訴狀。
中    華    民    國    95    年    8     月    23    日
                              書記官  陳淑女


司法院資訊處製作；財團法人民間司法改革基金會備份。
